臺灣高等法院臺南分院民事判決　　　　　 94年度上字第193號
上　訴　人　丙○○
訴訟代理人　謝依良律師
被 上 訴人　甲○○
兼　訴　訟
代　理　人　乙○○
上列當事人間請求侵權行為損害賠償事件，上訴人對於中華民國
94年10月5日臺灣臺南地方法院第一審判決（94年度智字第12號
）提起上訴，本院於中華民國96年5月15日言詞辯論終結，判決
如下：
    主  文
上訴駁回。
第二審訴訟費用由上訴人負擔。
    事  實  及  理  由
一、上訴人起訴主張：
  (一)、被上訴人乙○○、甲○○二人明知「PSS全都省節能器」
      並未具有節能省電之效果，竟以不實之設立資本額查核報
      告虛設「中華光電科技股份有限公司」（下稱「中華光電
      公司」），並以利用傳單或報紙為不實之廣告，向上訴人
      表示該節能器：「經過台灣電力公司台中營業處派遣節約
      能源股、稽查股實地了解、測量所裝置單相全都省節能器
      並不違反台灣電力公司營業規則，可安心使用（如覆函電
      業字第9008－0561號）」、「已投保保險新台幣二千萬元
      產品責任險，富邦產物0504第90ML000167號」、「節能省
      電保證15％～40％」、「絕非盜電、偷電或改變電表轉速
      」及「台灣專利新型第092784號」等語，使上訴人陷於錯
      誤，認該「PSS全都省節能器」具有臺灣第092784號專利
      、裝置「PSS全都省節能器」後可節省電費等被上訴人所
      保證之效能。
  (二)、原審共同被告黃世銘（業據上訴人撤回該部分之上訴）為
      「捷能欣國際開發有限公司」（下稱「捷能欣公司」）之
      負責人，捷能欣公司與中華光電公司間之合約關係於92年
      4月30日即已終止，然黃世銘及被上訴人乙○○於上開合
      約關係終止後，仍向上訴人表示二家公司之合作關係仍在
      ，由黃世銘係負責生產，被上訴人乙○○係負責產品之總
      經銷，負責銷售「PSS全都省節能器」，該節能器銷售狀
      況良好，未來商機無限，並以報紙廣告及廣告傳單以取信
      上訴人，上訴人因而陷於錯誤，於92年7月17日與渠等簽
      訂「ELT企業結盟合作股東協議書」，並交付「票號EA000
      0000、金額35萬元；票號TB0000000、金額35萬元；票號
      TB0000000、金額100萬元；票號TB0000000、金額100萬元
      」等共計300萬元之支票4紙予被上訴人乙○○及原審共同
      被告黃世銘二人，作為上訴人之出資，被上訴人因而詐得
      300萬元。
  (三)、又依協議書之約定，上訴人之前揭300萬元之出資，本應
      作為對外訂購及支付「PSS全都省節能器」貨款之用，詎
      乙○○竟擅自侵占前揭票款：(1)、票號TB0000000支票交
      付原審共同被告張麗雪（業據上訴人撤回該部分之上訴）
      ，經由張麗雪彰化銀行水湳分行帳號000000000000帳號，
      兌領35萬元；(2)、票號TB0000000支票則交由訴外人即任
      職於黃世銘任董事長之「省電科技股份有限公司」之黃淑
      芳（原審被告，業據上訴人撤回該部分之上訴），經由黃
      淑芳彰化銀行水湳分行帳號00000000000000、0000000000
      0000號帳戶，兌領100萬元；(3)、票號TB0000000、EA0000
      000支票二紙，共計135萬元票款，則由被上訴人乙○○侵
      占入己，使上訴人因此受有損害。
  (四)、綜上，被上訴人乙○○和甲○○先以虛設公司之手法，使
      上訴人誤認「PSS全都省節電器」具有渠等所告知之效能
      ，詐得上訴人之出資300萬元；另被上訴人未依約將上訴
      人之出資作為訂購及支付貸款之用，竟以之清償私人或中
      華光電公司先前積欠之債務，已構成侵占行為，並造成上
      訴人之損害。爰依民法第184條第1項前後段、第185條侵
      權行為之規定，求為命被上訴人應連帶給付上訴人300萬
      元本息。原審為上訴人敗訴之判決，尚有未洽，提起上訴
      。
  (五)、聲明：
    1.原判決關於被上訴人甲○○、乙○○部分廢棄。
    2.被上訴人應連帶給付上訴人300萬元，及自起訴狀繕本送
      達翌日起至清償日止，按年利率百分之5計算之利息。
    3.第一、二審訴訟費用由被上訴人連帶負擔。
    4.願供擔保，請准宣告假執行。
二、被上訴人則以：
  (一)、被上訴人乙○○僅負責銷售，並非製造單位，產品數據均
      來自製造工廠，並無任何詐欺行為；且被上訴人乙○○將
      165萬元給付工廠為貨款，35萬元則用於公司之人事費用
      。又被上訴人甲○○是公司行銷部門人員，與本案並無關
      係等語，資為抗辯。
  (二)、聲明：
    1.上訴駁回。
    2.第二審訴訟費用由上訴人負擔。
三、兩造不爭之事實及爭執事項：
  (一)、上訴人與被上訴人乙○○及訴外人黃世銘三人於92年7月
      17日訂立「ELT企業結盟合作股東協議書」，總投資金額
      1,200萬元中，被上訴人乙○○占45％、上訴人占40％、
      黃世銘則占15％。上訴人並開立金額分別為35萬、100萬
      、100萬、65萬元之支票四紙，交付予乙○○。嗣乙○○
      將其中100萬元面額之支票交付予誠泰行銷股份有限公司
      兌現，面額35萬元之支票則由自己兌領，另二紙面額65萬
      元及100萬元之支票則交付予黃世銘後，轉由訴外人張麗
      雪及黃淑芳二人之帳戶兌領。
  (二)、另「PSS全都省節能器」係由黃世銘實際負責之省電科技
      公司製告生產，由黃世銘同為負責人之捷能欣公司推廣行
      銷安裝維修。被上訴人乙○○實際負責之中華光電公司為
      「PSS全都省節能器」之總經銷。而中華光電公司與「ELT
      行銷聯盟」（為多層次行銷）訂有合作契約，透過該行銷
      聯盟通路行銷「PSS全都省節能器」。嗣上訴人與被上訴
      人乙○○發生紛爭，其後上訴人亦自己另向黃世銘購買一
      百多台出售（購入價8,000元，售價25,000元）。
  (三)、以上兩造不爭執事項，有上訴人提出股東協議書乙份、支
      票正反面影本4紙為憑（見原審卷第20至23頁、第35至40
      頁），並為兩造所不爭執，堪信為真實。
四、至上訴人主張被上訴人以詐欺手段騙取被上訴人出資300萬
    元，並將款項侵占入己，用之清償私人或中華光電公司先前
    積欠之債務，致上訴人因此受有損害，被上訴人應連帶負侵
    權行為損害賠償責任等語，則為被上訴人所否認，並以前開
    情詞置辯。是本件應審酌者為：(1)、被上訴人是否以詐欺之
    侵權行為，詐得上訴人300萬元？(2)、被上訴人是否有侵占
    上訴人之300萬元出資之侵權行為？經查：
(一)、上訴人主張該「ＰＳＳ節電功能器」並未具有省電功能，被
    上訴人乙○○邀伊投資，被上訴人甲○○在產品說明會到場
    ，有共有詐欺之情事云云，固據提出銷售廣告、報紙廣告影
    本3份（原審卷第10至19頁）、中華光電科技股份有限公司
    921003中華（經）字第921006號函影本（原審卷第45頁，本
    院卷第39、73頁）、臺灣電力股份有限公司900911電業字第
    90080561號書函影本（本院卷第25頁）、臺灣臺中地方法院
    檢察署（94年度偵字第11257、18426號、95年度偵字第1345
    5號）起訴書影本（本院卷第119至126頁）為據。然查上開
    電力公司函並未認「PSS全都省節能器」無節能功效，亦未
    認定該產品有違反台電營業規則，且該函係黃世銘實際負責
    之省電科技有限公司於90年8月16日主動提供節能器接線圖
    ，函請臺灣電力公司臺中營業處是否有違反台電營業規則，
    及自行提供型錄申請經濟部標準檢驗局臺中分局檢驗，而獲
    覆其產品未列屬應施檢驗商品，有該局查詢事項簡復通知單
    可參（見本院卷第160、163頁），再省電科技公司就全都省
    節能器復投保產品責任保險，有富邦產物保險股份有限公司
    產品責任保險保單影本供參（本院卷第26頁）。另省電科技
    公司於90年7月3日將全都省節能器委託工業技術研究院能源
    及資源研究所電能技術組電力電子室照明檢測實驗室測試結
    果，有節能效益，有該實驗室測試報告在卷可參。（見本院
    卷第59至68頁）。又設置省電設備以節省電力，在實際應用
    上並非不可行之事，惟欲使節省電力，達到超過當時產業技
    術水準則須有創新技術。而核上訴人與被上訴人乙○○簽訂
    之經銷分公司契約，並未約明中華光電所供應（黃世銘之省
    電科技公司製造)之「PSS全都省節能器」，其省電效果達如
    何之具體標準，實難謂被上訴人乙○○有以不實之事實詐騙
    上訴人，而被上訴人甲○○僅於說明會到場，更難認有何詐
    騙行為。又行為人施行詐術，須使人因而陷於錯誤而為財物
    之交付始足當之，本件上訴人非但未敘明其何以陷於錯誤，
    且在其後又向黃世銘另行以每台8,000元購入，25,000元賣
    出，共購買一百多台「ＰＳＳ節電功能器」出售，此販售之
    事實，益難認上訴人有何陷於錯誤之情事，是上訴人主張之
    事實，自難採認。
(二)、另被上訴人乙○○於92年12月1日出具同意書予上訴人，載
    明；其同意如后之協議：「(一)關於丙○○出資300萬元整，
    其中100萬元支票，乙○○交由誠泰銀行作為中華光電科技
    股份有限公司之履約保證（按係辦理產品分期付款），乙○
    ○同意將該履約保證金返還予丙○○，並全力辦理相關事宜
    。(二)其中165萬元（65萬元、100萬元支票）係用於合夥出資
    交付予黃世銘作為對外貨款之用，而分別由原審共同被告黃
    淑芳、張麗雪二人兌領。(三)乙○○在此鄭重保證，將盡力解
    決丙○○出資300萬元…(四)中華光電公司同意解除與丙○○
    於96年6月11日所簽訂PSS節能省電器經銷分公司契約書，兩
    造同意解除前開契約，並依契約誠信原則處理善後事宜」，
    有兩造不爭執之同意書在卷可憑（見原審卷第46至47頁）。
    且上訴人乙○○另立有切結書，載明：「(一)中華光電公司與
    ELT行銷聯盟合作市場開發案，由乙○○、丙○○投資事實
    ，乙○○承允在中華光電分公司（台南縣市），經誠泰分期
    事業部核准送件日起，中華光電總公司開發ELT行銷之分期
    購物單，須轉移由台南分公司（由丙○○負責）針對誠泰審
    核與作業，貨款300萬元正，全額先行歸還丙○○投資款…
    ，(二)本人前向丙○○所調度之款項62萬元，於此切結後20日
    如數讓所欠之款項兌現」，有該切結書可按（見原審卷第48
    頁，本院卷第155頁），由此益顯上訴人丙○○與被上訴人
    乙○○間係合夥金錢糾紛，尚難認被上訴人乙○○有何詐欺
    行為。
(三)、上訴人又主張被上訴人乙○○侵占300萬元，依侵權行為損
    害賠償應負返還之責。而按侵占係意圖為自己不法所有，侵
    占自己持有他人之物，亦即以不法領得之思，變更持有為所
    有，而侵占入己者而言。本件上訴人將投資款300萬元交予
    合夥人即被上訴人乙○○，係履行合夥契約，被上訴人乙○
    ○持有該300萬元，非自己持有他人之物，並無侵占可言，
    僅係合夥關係終止，有清算返還出資額之問題，上訴人此部
    分之主張，顯非可取。
五、綜上所陳，本件上訴人主張被上訴人係共同施行詐術，侵占
    而不法取得300萬元，既無足取，其依民法第184條第1項前
    段、後段及第185條之規定，請求被上訴人連帶給付300萬元
    及自起訴狀繕本送達被告之翌日起至清償日止，按週年利率
    百分之五計算之法定利息，自屬無憑，應予駁回；其陳明願
    供擔保，請求宣告准予假執行之聲請，亦失所附麗，應併予
    駁回。原審為上訴人敗訴之判決，及駁回其假執行之聲請，
    並無不合。上訴意旨指摘原判決不當，求予廢棄改判，為無
    理由，應予駁回。
六、本件判決事證已臻明確，兩造其餘攻擊防禦方法，核與判決
    結果不生影響，爰不一一論列，附此敘明。
七、據上論結，本件上訴為無理由，依民事訴訟法第449條第1項
    、第78條，判決如主文。
中　　華　　民　　國　　96　　年　　5　　月　　29　　日
                  民事第二庭審判長    法  官    丁振昌
                                      法  官    吳上康
                                      法  官    李素靖
上為正本係照原本作成。
如對本判決上訴，須於判決送達後20日內向本院提出上訴狀，未
表明上訴理由者，應於上訴後20日內，向本院提出理由書（須附
繕本）。依法須繳納裁判費並應委任律師為訴訟代理人，始得上
訴。
中　　華　　民　　國　　96　　年　　5 　　月　　31　　日
                                      書記官    林鈴香
【附記】
民事訴訟法第466條之1：
(1)對於第二審判決上訴，上訴人應委任律師為訴訟代理人。但上
  訴人或其法定代理人具有律師資格者，不在此限。
(2)上訴人之配偶、三親等內之血親、二親等內之姻親，或上訴人
  為法人、中央或地方機關時，其所屬專任人員具有律師資格並
  經法院認為適當者，亦得為第三審訴訟代理人。
民事訴訟法第466條之2：
上訴人無資力委任訴訟代理人者，得依訴訟救助之規定，聲請第
三審法院為之選任律師為其訴訟代理人。
